臺灣高等法院高雄分院民事判決　九十二年度上易字第三三一號
　　　上　訴　人　中國農民銀行股份有限公司
?
　　　法定代理人　乙○○
　　　訴訟代理人　何曜男律師
　　　被　上訴人　甲○○
?
　　　訴訟代理人　陳世明律師
當事人間請求侵權行為損害賠償事件，上訴人對於民國九十二年十月九日臺灣屏東地
方法院九十二年度訴字第二四四號第一審判決提起上訴，本院於九十三年三月三十一
日言詞辯論終結，判決如下：
　　　主　　　文
上訴駁回。
第二審訴訟費用由上訴人負擔。
　　　事實及理由
一、被上訴人於原審起訴主張：黃俊雄為上訴人中國農民銀行股份有限公司（以下簡
    稱農民銀行）所僱傭之職員，於農民銀行潮州分行擔任提存款工作，民國（下同
    ）九十一年十月九日，被上訴人為投標法拍屋作為保證金之用，欲提款新台幣（
    下同）九十萬二千元，詎料，黃俊雄竟趁職務之便，變造提款條，領出一百九十
    萬二千元，並以膠布蓋住存摺部分，將登載記錄前端數字『１』列印於膠布上，
    嗣將膠布撕下，致被上訴人不查，誤認僅提領出來九十萬二千元，黃俊雄則將該
    一百萬元侵吞入己。當日被上訴人因投標法拍屋未得標，乃將面額九十萬二千元
    之支票（當日黃俊雄代銀行所簽發，下稱系爭支票），存回被上訴人在農民銀行
    之帳戶，並由黃俊雄受理開立放款收回傳票（下稱系爭傳票）一紙，交付被上訴
    人。詎料，黃俊雄又將該支票侵吞，並未繳回農民銀行（黃俊雄係藉其執行職務
    之便，侵吞被上訴人之存款一百九十萬二千元）。被上訴人依民法第一百八十四
    條第一項前段、第一百八十八條第一項前段之規定，請求上訴人農民銀行賠償，
    竟僅賠償被上訴人一百萬元。為此，爰依上開規定，請求上訴人應與黃俊雄（已
    判決確定）連帶給付被上訴人九十萬二千元，及自起訴狀繕本送達之翌日起，至
    清償日止按年息百分之五計算之利息。（經原審判決命上訴人與黃俊雄連帶給付
　　，黃俊雄未上訴，故命黃俊雄給付部分已確定），被上訴人於本審答辯聲明如主
　　文所示。
二、上訴人則辯稱：
　(一)上訴人依法無須為黃俊雄之個人犯罪行為負損害賠償責任：本件係被上訴人於民
    國九十一年十月九日因投標法拍屋未得標，乃將面額九十萬二千元之支票，委託
    黃俊雄存回被上訴人在上訴人潮州分行之帳戶，黃俊雄偽以開立放款收回傳票一
    紙，交付並取信於被上訴人。然黃俊雄係於上訴人農民銀行潮州分行擔任授信副
　　科長，其職務工作為授信及催告業務，提存款項、收受支票並非其工作項目，則
    其因個人因素受被上訴人之請託而代為辦理償還款項事宜，自非屬職務行為之範
    圍。因此上訴人無須為黃俊雄個人之犯罪行為負連帶損害賠償責任。
　(二)由於黃俊雄於任職前並無任何犯罪前科，且上訴人於選任受僱人及監督其職務之
    執行時已盡相當之注意，依民法第一百八十八條第一項但書規定，上訴人亦不必
    負賠償責任。
　(三)被上訴人對於損害之發生與有過失，上訴人應可免除賠償責任：按損害之發生或
    擴大，被害人與有過失者，法院得減輕賠償金額或免除之，民法第二百十七條第
    一項定有明文。被上訴人既自稱與黃俊雄回到上訴人農民銀行潮州分行，竟不親
    自辦理，僅基於其本身對黃俊雄之私誼信任，即將等同現金之本行支票等重要文
    件，背書後交託予黃俊雄辦理，則因被上訴人交付重要文件之行為致遭黃俊雄利
    用而受害，其於損害之發生自有嚴重過失，即為本件損害發生之主因。依上述規
　　定，上訴人自可免除賠償責任。
　(四)綜上所述，原審判令上訴人為連帶給付，實有不當等語，爰上訴聲明：(1)原判決
    廢棄。(2)被上訴人在第一審之訴駁回。(3)第一、二審訴訟費用均由被上訴人負擔
    。
三、兩造不爭執之事實：
　　被上訴人主張，黃俊雄（已經原審判決確定），為上訴人農民銀行潮州分行所僱
    用之職員（授信科科長），民國九十一年十月九日，被上訴人為投標法拍屋作為
    保證金之用，欲提款九十萬二千元，詎料，黃俊雄竟變造提款條，領出一百九十
    萬二千元，並以膠布蓋住存摺部分，將登載記錄前端數字『１』列印於膠布上，
    嗣將膠布撕下，致被上訴人不查，誤認僅提領出來九十萬二千元，黃俊雄則將該
    一百萬元侵吞入己。當日被上訴人因投標法拍屋未得標，乃將面額九十萬二千元
    之支票（當日黃俊雄代銀行所簽發），要存回被上訴人在農民銀行之帳戶，並由
    黃俊雄受理，黃俊雄遂開立放款收回傳票一紙，交付被上訴人，詎料，黃俊雄又
    將該支票侵吞，並未繳回農民銀行，上訴人嗣賠償被上訴人該被黃俊雄所侵占之
    一百萬元部分，對該九十萬二千元則不予賠償，惟上訴人亦將該一百九十萬二千
    元之金額併入對黃俊雄請求損害賠償之總額中，（上訴人農民銀行於九十二年二
    月十九日具狀向臺灣屏東地方法院聲請對黃俊雄核發支付命令，對黃俊雄請求損
    害賠償之數額包含此九十萬二千元金額，該支付命令並已確定）等情，業據其提
    出放款收回傳票、存摺及上訴人之支付命令聲請狀，臺灣屏東地方法院九十二年
    度促字第四００二號支付命令影本各一份為證，且為上訴人所不爭執，自堪信為
　　真實。
四、被上訴人依民法第一百八十八條第一項規定，請求上訴人與已判決確定之黃俊雄
    連帶賠償黃俊雄所侵占之九十萬二千元一情，上訴人則以前揭情詞為辯，茲分述
    如後：
　(一)黃俊雄收受被上訴人交付之系爭支票，是否為上開民法第一百八十八條第一項規
　　定所規範之執行職務之行為﹖
　　經查，黃俊雄已於原審到庭自認：「當天下午，我陪同原告到法院執行處投標，
　　因我辦理催收業務，正好有事到法院來。後來沒有投標到，才將系爭支票交給我
　　，要我將支票交還放款部門，這也是我的業務範圍。」「系爭傳票是九十年十月
　　九日下午四點五十分原告（被上訴人）在我辦公室，我開立給他的」各等語（見
　　一審九十二年五月十三日審理筆錄）。次據上訴人農民銀行之潮州分行副理林文
　　顯於原審證稱：為了業務競爭，所以被告農民銀行允許行員在行外收受票據或現
　　金再回行內為自己作帳的業務等語。（見一審九十二年七月三十一日審理筆錄）
　　。農民銀行潮州分行經理書國鳳亦於原審證稱：當天被告黃俊雄的業務是到法院
　　辦事等語，足見黃俊雄當天是基於其業務上之行為須到原審院，並陪同被上訴人
　　到執行處投標，而被上訴人亦認知黃俊雄為上訴人農民銀行之職員，且被上訴人
　　在上訴人農民銀行又有活存帳戶，則其將所持系爭支票縱使在辦公室外交付予黃
　　俊雄囑託存回帳戶，乃為情理之常，仍應屬黃俊雄之職務行為。至於農民銀行雖
    辯以：當天黃俊雄到屏東地方法院並未依規定填外出簿，收取票據或現金並非黃
　　俊雄之職務行為，且黃俊雄當天下午四時五十分亦未回行內等語，固據其提出外
　　出簿影本及其行內當時之錄影帶，當庭勘驗屬實；但查上訴人農民銀行為了業務
　　競爭，服務客戶，既然容許行員在行外收受票據或現金再回行內為自己作帳的業
　　務，而當天黃俊雄的業務是到法院辦事，殊難以黃俊雄違反內規，遽認其到法院
　　非屬業務行為。次查黃俊雄收受系爭支票後，亦有開立系爭傳票給被上訴人，以
　　取信被上訴人，姑不論被上訴人於當天下午有無與黃俊雄一同回行或黃俊雄個人
　　有無回行，又系爭傳票是否有效或偽造，均不足以否定黃俊雄收取系爭支票係基
　　於職務上之行為。次按「民法第一百八十八條第一項所謂受僱人因執行職務不法
　　侵害他人之權利，不僅指受僱人因執行其所受命令，或委託之職務自體，或執行
　　該職務所必要之行為，而不法侵害他人之權利者而言，即受僱人之行為，在客觀
　　上足認與其執行職務有關，而不法侵害他人之權利者，就令其為自己利益所為，
　　亦應包括在內，最高法院四十二年度台上字第一二二四號著有判例。是故，不論
　　職務上之行為，即或職務上予以機會之行為及與執行職務之時間或處所有密切關
　　係之行為，在客觀上足認為與其執行職務有關，而不法侵害他人之權利者，就令
　　其為自己利益所為，亦屬之（參見最高法院八十三年度台上字第八四四號判決）
　　。本件黃俊雄為上訴人農民銀行之授信科長，被上訴人借款、還款均由其受理承
　　辦相關手續，而系爭支票是在九十一年十月九日上午在中國農銀銀行內由黃俊雄
　　辦理所有放款手續之下開立，又將系爭支票親交被上訴人，當日黃俊雄並陪同被
　　上訴人到執行處投標法拍屋，因未得標，被上訴人取回系爭支票委託黃俊雄存回
　　帳戶，黃俊雄再交給被上訴人傳票收據等情以觀，顯見黃俊雄之行為為職務上予
　　以機會之行為，在客觀上足認為與其執行職務有關，揆諸上開判例及判決意旨，
　　自應認定上訴人農民銀行之受僱人黃俊雄本於職務上所為之行為，詎黃俊雄竟將
　　系爭票款侵吞入己，上訴人農民銀行自應與黃俊雄基於僱傭之法律關係，依侵權
　　行為法則，負其連帶賠償責任。
　(二)上訴人於選任及監督黃俊雄職務之執行，是否已盡相當之注意而得免責﹖
　　據上訴人於九十二年二月十九日以債務人為黃俊雄向臺灣屏東地方法院提出之聲
　　請支付命令狀載明：「請求之原因、事實及應發支付命令之陳述，一、緣債務人
　　黃俊雄於民國八十九年五月六日起，向聲請人及客戶陸續盜用合計新台幣二千四
　　百六十三萬四百二十五元。（詳如盜用明細表）」，足見黃俊雄自八十九年五月
　　六日起即開始犯案，依「盜用明細表」所載，被害人多達十人以上，而本案發生
　　時間乃在九十一年十月九日，距離黃俊雄初次犯案已有二年餘，依銀行控管法規
　　規定之嚴密，若確實執行，黃俊雄豈能連續犯案二年餘，上訴人均無發覺，足見
　　，上訴人對於監督黃俊雄業務之執行，並未盡到相當之注意之義務。
　(三)被上訴人是否與有過失﹖
　　查，被上訴人為上訴人農民銀行之客戶，其取得系爭支票，目的在向法院投標法
　　拍屋作為保證金之用，衡情自是以取得投標保金範圍內之金額為度，且系爭支票
　　又是上訴人銀行開出，於未得標後，又由收受系爭支票之黃俊雄開給被上訴人系
　　爭傳票收據，被上訴人自是始終深信不疑，上訴人農民銀行辯稱被上訴人與有過
　　失，依民法第二百一十七條規定主張減輕賠償責任云云，自不可採。
　(四)又，上訴人請求黃俊雄損害賠償，其請求之金額包含此九十萬二千元，有確定之
    支付命令可稽，已如前述，茲於本件辯稱，伊不用賠償被上訴人云云，亦屬違反
　　誠信原則。
五、綜上所述，被上訴人依民法第一百八十八條第一項規定，請求上訴人與已判決確
    定之侵權行為人黃俊雄連帶賠償黃俊雄所侵占之九十萬二千元，及自起訴狀繕本
    送達之翌日（原應為九十二年四月十二日，原判決准自九十二年四月十三日起，
    被上訴人就此並未上訴）起，至清償日止按週年利率百分之五計算之法定遲延利
    息，自屬正當，原審予以准許，並分別准供擔保宣告假執行及免為假執行，並無
    不當，上訴意旨求予廢棄改判，為無理由，應予駁回。
六、據上論結，本件上訴為無理由，依民事訴訟法第四百四十九條第一項、第七十八
　　條，判決如主文。
中　　　華　　　民　　　國　　九十三　　年　　　四　　　月　　 十四　　 日
　　　　　　　　　　　　　　　　　　　　　　　　民事第五庭
~B1審判長法官　蔡明宛
~B2法　　　官　曾錦昌
~B3法　　　官　黃科瑜
正本係照原本作成。
不得上訴。
中　　　華　　　民　　　國　　九十三　　年　　　四　　　月　　 十六　　 日
~B法院書記官　施耀程
                                                                        ｋ
